最高法院民事判決
111年度台上字第2176號
上  訴  人  游正榮                             
訴訟代理人  蔡育盛律師
被 上訴 人  勝隆開發建設股份有限公司

法定代理人  薛郁翰        
訴訟代理人  劉錦隆律師
上列當事人間請求返還不當得利事件，上訴人對於中華民國111
年4月13日臺灣高等法院第二審判決（111年度上字第28號），提
起上訴，本院判決如下：
    主  文
原判決除假執行部分外廢棄，發回臺灣高等法院。
    理  由
一、上訴人主張：
　㈠兩造於民國103年2月25日簽訂「合建契約書」（下稱系爭契
    約），由伊提供所有坐落新北市中和區景華段289地號土地
    （下稱系爭土地）作為建築基地之一，供被上訴人出資興建
    「蒲陽雙和」建案（下稱系爭建案），伊可分配取得面積29
    4坪之房屋（下稱系爭房屋）暨坐落土地（下合稱系爭房地
    ）。
　㈡系爭建案完工後，被上訴人依系爭房屋出售後應納營業稅新
    臺幣（下同）197萬0,610元（下稱系爭營業稅），加計其他
    應納費用，扣除伊已繳付及應找補之費用後，要求給付結算
    費用61萬0,134元，始願交付系爭房屋鑰匙及所有權狀，伊
    已如數給付。惟伊以系爭土地為取得系爭房地之對價，並移
    轉該土地所有權，則伊所給付之系爭房地買賣價金，即為系
    爭土地價額3,941萬2,191元，自包含系爭營業稅。
　㈢被上訴人向伊收取系爭營業稅，構成不當得利，應負返還之
    責。爰依民法第179條規定，求為命被上訴人給付197萬0,61
    0元及自起訴狀繕本送達翌日起算法定遲延利息之判決。
二、被上訴人辯以：兩造約定以系爭土地與系爭房地互易，系爭
    營業稅依法應由上訴人負擔，伊僅負代稅捐機關收取、繳納
    該營業稅之義務。系爭契約未約定應由伊負擔系爭營業稅，
    則伊收取該營業稅，未受有利益，自不構成不當得利等語。
三、原審廢棄第一審所為上訴人勝訴之判決，改判駁回其在第一
    審之訴，理由如下：
  ㈠兩造約定由上訴人提供系爭土地，供被上訴人規劃興建系爭
    建案，興建完成後，上訴人取得系爭房地所有權，被上訴人
    則取得系爭土地所有權，即兩造就系爭土地與系爭房地成立
    互易契約，準用買賣規定，應以上訴人所移轉系爭土地之價
    額，為其取得系爭房地之對價。
　㈡依上訴人開立予被上訴人之收據，可見系爭土地價額為3,941
    萬2,191元，且為兩造所不爭執，該價額等同於上訴人取得
    系爭房地所支付之對價。
  ㈢兩造並未約定系爭營業稅應由何人負擔，締約過程中亦未曾
    討論，顯見兩造於計算互易價值時，未將系爭營業稅納入計
    算或討論。
　㈣加值型及非加值型營業稅法（下稱營業稅法）第32條所稱之
    定價，乃指銷售額加上營業稅。上訴人未能證明兩造於計算
    系爭土地與系爭房地之互易時，已將營業稅計算包含於3,94
    1萬2,191元內，該款應為系爭房地之銷售額，而非包含系爭
    營業稅之定價。
  ㈤被上訴人依營業稅法第14條第1項、第2項、第32條第2項、第
    3項後段規定，向上訴人收取系爭營業稅，乃代稅捐機關收
    取後繳納，並無因受有利益致上訴人受有損害之情形。從而
    ，上訴人依民法第179條之規定，請求被上訴人給付197萬0,
    610元本息，為無理由，不應准許。
四、本院判斷：
  ㈠稱互易者，謂當事人雙方約定互相移轉金錢以外財產權之契
    約；解釋意思表示，應探求當事人之真意，不得拘泥於所用
    之辭句，此觀民法第398條、第98條規定自明。而所謂默示
    意思表示，係指依表意人之舉動或其他情事，足以間接推知
    其效果意思而言。又當事人所訂立之契約真意發生疑義時，
    法院應為闡明性解釋（單純性解釋），即依文義解釋（以契
    約文義為基準）、體系解釋（通觀契約全文）、歷史解釋（
    斟酌立約當時情形及其他一切資料）、目的解釋（考量契約
    之目的及經濟價值），並參酌交易習慣與衡量誠信原則，以
    檢視其解釋結果，是否符合兩造間權利義務之公平正義。
　㈡兩造簽立系爭契約，約定由上訴人提供系爭土地，供被上訴
    人規劃興建系爭建案，興建完成後，上訴人取得系爭房地所
    有權，被上訴人取得系爭土地所有權，兩造就系爭土地與系
    爭房地成立互易契約，即以上訴人所移轉系爭土地之價額3,
    941萬2,191元，為其取得系爭房地之對價，既為原審所認定
    。而系爭土地之價額似為具專業知識及經驗之營業人即被上
    訴人所決定（見一審卷115-117頁），且營業稅法第32條第2
    項明定營業人對於應稅貨物或勞務之定價，應內含營業稅，
    倘係如此，系爭契約既未明文約定上訴人除移轉系爭土地所
    有權外，尚須支付營業稅，則依系爭契約立約當時舉措情事
    及相關資料，斟酌交易習慣與衡量誠信原則，參互以觀，兩
    造關於該營業稅是否已有由被上訴人負擔之默示意思表示合
    致？尚待澄清。上訴人就此主張：伊移轉系爭土地所有權，
    即已完成系爭契約之給付義務（見二審卷121頁），是否全
    無足採？攸關被上訴人向上訴人收取系爭營業稅，是否構成
    不當得利之判斷，自應調查審認，並記明其判斷之理由於判
    決。乃原審逕以兩造未討論系爭營業稅應由何人負擔，即認
    該3,941萬2,191元為系爭房地之銷售額，非內含系爭營業稅
    之定價，進而為不利上訴人之判斷，除違反上開規定外，並
    有不備理由之違法。
　㈢上訴論旨，指摘原判決不當，求予廢棄，即有理由。
五、結論：本件上訴為有理由。依民事訴訟法第477條第1項、第
    478條第2項，判決如主文。
中　　華　　民　　國　　111 　年　　11　　月　　30　　日
                      最高法院民事第三庭
　　　　                  審判長法官  沈  方  維
                                法官  鍾  任  賜
                                法官  陳  麗  芬
                                法官  方  彬  彬
                                法官  蔡  和  憲
本件正本證明與原本無異
                          書　記　官　王  秀  月
中　　華　　民　　國　　111 　年　　12　　月　　14　　日